【裁判字號】    98,重訴,77
【裁判日期】    990421
【裁判案由】    拆屋還地等
【裁判全文】
臺灣士林地方法院民事判決              98年度重訴字第77號
原      告  臺北縣淡水鎮公所
法定代理人  辛○○
訴訟代理人  李永裕律師
            甲○○
            張瑞娟律師
            江俊傑律師
複代理人    陳力揚律師
被      告  丁○○
            己○○
            庚○○
            戊○○
上列當事人間拆屋還地等事件，本院於民國99年4 月6 日言詞辯
論終結，判決如下：
    主  文
原告之訴及假執行之聲請均駁回。
訴訟費用由原告負擔。
    事  實  及  理  由
一、本件被告丁○○、己○○、庚○○、戊○○（以下均逕稱其
    姓名，省略被告之稱謂。如同指4 人，則合稱被告）均未於
    言詞辯論期日到場，核無民事訴訟法第386 條各款所列情形
    ，爰依原告之聲請，由其一造辯論而為判決。
二、按訴狀送達後，原告不得將原訴變更或追加他訴。但擴張或
    減縮應受判決事項之聲明者，不在此限，民事訴訟法第255
    條第1 項第3 款定有明文。本件原告起訴狀所載訴之聲明為
    ：「(一)被告應將坐落於臺北縣淡水鎮○○○段272 地號土地
    上，面積253 平方公尺（依實際丈量為準）之建物拆除，並
    將該部分土地返還原告。(二)被告應連帶給付原告新臺幣（下
    同）145 萬4,750 元，及自起訴狀繕本送達翌日起至清償日
    止按年息5%計算之利息。(三)被告應自起訴狀繕本送達翌日起
    至返還第一項所示土地之日止，按月於每月1 日連帶給付原
    告2 萬4,246 元。(四)第(一)項、第(二)項之請求，原告願供擔保
    ，請准宣告假執行。」（本院卷第8 頁）（原告對丙○○○
    、乙○○請求部分，另經原告與丙○○○、乙○○成立和解
    ）。嗣於民國98年10月22日，具狀變更其聲明如現在訴之聲
    明（本院卷第161 頁、第162 頁）。經核原告聲明之變更，
    係屬擴張或減縮應受判決事項之聲明，揆諸前開規定，自應
    准許。
三、原告起訴主張：
  (一)臺北縣淡水鎮○○段1259號土地（重測前為臺北縣淡水鎮○○○段272 地號土地，下稱系爭土地）為原告所有，被告未
    經原告同意，亦無任何合法權源，即於其上搭蓋門牌號碼臺
    北縣淡水鎮○○路73巷29之4 號建物（下稱系爭建物），而
    占用系爭土地如附圖所示斜線部分，原告屢次催告拆除，均
    未獲置理，被告之行為，已侵害原告所有權之行使，原告自
    得依民法第767 條規定請求被告拆除系爭建物，將土地返還
    予原告。又被告占用系爭土地如附圖所示斜線部分迄今並未
    間斷，其等無權占用之行為，除對原告構成侵權行為外，並
    無法律上之原因而受利益，並致原告受有損害，原告並得依
    民法第179 條、第184 條、第185 條等規定，請求被告連帶
    給付自起訴狀繕本送達之日起回溯五年計算之相當租金之不
    當得利及損害賠償。系爭土地距公車站步行約3 分鐘，距捷
    運站步行約15分鐘，在淡水國小旁邊，可謂交通便利，生活
    機能良好，原告應得依系爭土地申報地價年息10% 計算相當
    於租金之不當得利及損害賠償。而系爭土地93至96年申報地
    價為每平方公尺1 萬1,500 元，97年1 月起為每平方公尺1,
    600 元，距此計算被告應連帶給付5 年之相當於租金不當得
    利及損害賠償為120 萬4,280 元（計算式：【11,500（元）
    ×253 （平方公尺）×10% ×4 （年）】＋【1,600 （元）
    ×253 （平方公尺）×10% ×1 （年）】＝1,204,280 ），
    及自起訴狀繕本送達翌日起至返還系爭土地之日止，按月於
    每月1 日連帶給付3,373 元（計算式：1,600 （元）×253
    （平方公尺）×10% ×(1/12)＝3,373 ）。
  (二)並聲明請求判決：
    1.被告應將坐落系爭土地上如附圖所示斜線部分，面積253
      平方公尺之系爭建物拆除，並將該部分土地返還原告。
    2.被告應連帶給付原告120 萬4,280 元，及自起訴狀繕本送
      達翌日起至清償日止按年息5%計算之利息。
    3.被告應自起訴狀繕本送達翌日起至返還第一項所示土地之
      日止，按月於每月1 日連帶給付原告3,373 元。
    4.第1.項、第2.項之請求，原告願供擔保，請准宣告假執行
      。
四、被告經合法通知，無正當理由未於言詞辯論期日到庭，亦未
    提出書狀為何聲明或陳述。
五、按所有人對於無權占有或侵奪其所有物者，得請求返還之，
    對於妨害其所有權者，得請求除去之，民法第767 條第1 項
    定有明文。原告為系爭土地所有權人（本院卷一第102 頁之
    土地登記謄本可證），固得對妨害系爭土地所有權之行使或
    無權占有系爭土地者，請求除去妨害並返還系爭土地，惟就
    妨害系爭土地所有權或無權占有系爭土地之人究係何人，仍
    應依民事訴訟法第277 條前段之規定負舉證責任。而建物之
    拆除為事實上之處分行為，系爭建物為未辦理所有權第一次
    保存登記之建物，僅以享有事實上處分權之人，方有拆除之
    權限。經查：
  (一)原告主張戊○○為系爭建物事實上處分權人乙節，並未提出
    任何相關資料以為佐證，已難信為真實，未可遽認戊○○有
    何無權占有使用系爭土地情事，原告請求戊○○拆除系爭建
    物，將系爭土地如附圖所示斜線部分返還予原告，即乏依據
    。
  (二)原告另以丁○○、己○○、庚○○均設籍於系爭建物為由，
    主張丁○○、己○○、庚○○均為系爭建物之事實上處分權
    人云云。惟房屋戶口設籍之人或占有人，非必為房屋所有人
    或有事實上處分權。故不能僅憑戶籍設於系爭建物，或占有
    該建物，即認該人有事實上處分權，而命其拆屋還地（最高
    法院97年度台上字第1101號裁判意旨參照），且丁○○係於
    53年12月18日設籍，己○○、庚○○則於84年1 月11日設籍
    ，其等設籍原因不明、時間各異，則原告以丁○○、己○○
    、庚○○之戶籍設於系爭建物內為由，主張其等為系爭建物
    之事實上處分權人，即無足取。又系爭建物於56年12月21日
    裝置自來水，於66年5 月新設電表供電，而申請裝置水、電
    之用戶姓名均為「郭新富」，有臺灣自來水股份有限公司第
    一區管理處淡水營運所98年5 月13日台水一淡業字第098000
    09290 號函、臺灣電力股份有限公司臺北北區營業處98年5
    月14日D 北北字第09805060901 號書函可稽（本院卷一，第
    88頁、第89頁），原告復自承不知郭新富為何人，亦不知與
    被告之關係（本院卷一，第107 頁），自難認被告為系爭建
    物之事實上處分權人。
  (三)綜上所述，原告不能證明被告為系爭建物之事實上處分權人
    ，其請求被告拆屋還地，並請求5 年之相當租金之不當得利
    及損害賠償，即無理由。原告之訴既經駁回，其假執行之聲
    請亦失所附麗，應併予駁回。
六、本件判決之基礎已臻明確，其餘訴訟資料核與判決結果不生
    影響，毋庸一一論列，併此敘明。
七、據上論結，本件原告之訴為無理由，依民事訴訟法第385 條
    第1項前段、第78條，判決如主文。
中    華    民    國    99    年    4     月    21    日
                  民事第二庭  法  官  王怡雯
以上正本證明與原本無異。
如對本判決上訴，應於判決送達後20日內向本院提出上訴狀。
中    華    民    國    99    年    4     月    22    日
                              書記官  桂大永

司法院資訊處製作；財團法人民間司法改革基金會備份。
